【裁判字號】    95,交易,123
【裁判日期】    950728
【裁判案由】    過失傷害
【裁判全文】
臺灣高雄地方法院刑事判決             95年度交易字第123號
    公  訴  人  臺灣高雄地方法院檢察署檢察官
    被      告  甲○○
    輔  佐  人  乙○○
    被      告  丙○○
上列被告等因過失傷害案件，經檢察官聲請簡易判決處刑（94年
度偵字第26561 號），本院高雄簡易庭認不宜以簡易判決處刑（
95年度交簡字第913 號），移由本院改依通常程序審理，判決如
下：
    主  文
甲○○因過失傷害人，處有期徒刑貳月，如易科罰金，以佰元
折算壹日。
丙○○無罪。
    事  實
一、甲○○領有普通重型機車駕駛執照，於民國94年9 月4 日18
    時40分許，騎乘車牌號碼NE2-558 號機車，沿高雄縣鳳山市
    ○○○路北往南方向行駛，行經武慶二路28號前時，本應注
    意汽車行近行人穿越道前，應減速慢行，遇有行人穿越時，
    無論有無交通警察指揮或號誌指示，均應暫停讓行人先行通
    過，而依當時騎車環境係天晴、夜間有照明、柏油路面乾燥
    、無坑洞及障礙物、視距良好，並無不能注意之情事，其竟
    疏於注意及此，仍貿然通過行人穿越道，適有丙○○牽腳踏
    車沿行人穿越道由東向西行走，欲橫越武慶二路，甲○○於
    行近行人穿越道前，因未暫停讓行人先行通過，雙方因而發
    生撞擊，致丙○○受有右脛骨骨折及右足第貳趾骨骨折之傷
    害。甲○○於肇事後，留在現場等候警員到場處理，並於有
    偵查犯罪權限之公務員知悉其犯罪前，向到場處理之警員承
    認其為肇事人而自首之，並接受裁判。
二、案經丙○○訴由高雄縣政府警察局鳳山分局報告臺灣高雄地
    方法院檢察署檢察官偵查後聲請以簡易判決處刑。
    理  由
甲、有罪部分（即被告甲○○部分）：
壹、程序事項：
一、按被告以外之人於偵查中向檢察官所為陳述，除顯有不可信
    之情況者外，得為證據，刑事訴訟法第159 條之1 第2 項定
    有明文。蓋因檢察官與法官同為司法官署，且檢察官代表國
    家偵查犯罪，依法有訊問被告、證人及鑑定人之權力，且須
    對被告有利、不利之情形均應注意，況徵諸實務運作，檢察
    官實施刑事偵查程序，亦能恪遵法定程序之要求，不致有違
    法取證情事且可信度極高，是被告以外之人前於偵查中已具
    結而為證述，除反對該項供述得具有證據能力之一方，已釋
    明「顯有不可信之情況」之理由外，不宜以該證人未能於審
    判中接受他造之反對詰問為由，即遽指該證人於偵查中之陳
    述不具證據能力，方符前揭法條之立法意旨。是證人邱居正
    於檢察官偵查時所為陳述，被告甲○○未曾提及檢察官在偵
    查時，有任何不法取供之情形，是客觀上並無顯不可信之情
    況，前揭證人於偵查中之陳述及證言自具有證據能力。
貳、實體事項：
一、訊據被告甲○○固坦承有於上揭時、地與告訴人丙○○發生
    車禍，而告訴人丙○○受有右脛骨骨折及右足第貳趾骨骨折
    傷害之事實，惟矢口否認有何過失傷害犯行，辯稱：當時告
    訴人係騎腳踏車，且未在人行道上云云，輔佐人意見略以：
    告訴人當時係騎腳踏車云云。經查：
（一）被告甲○○於94年9 月4 日18時40分許，騎乘機車，沿高
      雄縣鳳山市○○○路北往南方向行駛，行經武慶二路28號
      前時，與告訴人丙○○發生車禍，致告訴人丙○○受有右
      脛骨骨折及右足第貳趾骨骨折傷害之事實，除有被告甲○
      ○之供述外，核與告訴人丙○○於警詢、偵訊、本院中之
      指訴相符，復有國軍高雄總醫院診斷證明書1 紙在卷足稽
      （見警卷），足認被告甲○○之此部分之供述與事實相符
      ，上開事實堪信為真正。
（二）被告甲○○雖辯稱：告訴人當時騎腳踏車，未在斑馬線上
      云云，然證人即在案發現場附近購買飲料之邱居正於偵查
      中結證稱：當時我看到丙○○，她正好牽腳踏車要過斑馬
      線等語（見94年度偵字第26561 號卷第30頁）。證人即到
      現場處理之警員陳柏宏於本院審理中結證稱：本件車禍是
      我到現場處理，（提示現場圖後），腳踏車倒的方向係車
      頭朝南邊，毀損部位是前輪龍骨斷掉，到現場時腳踏車距
      離停止線位置為2.9 公尺，停止線到斑馬線距離約50公分
      到1 公尺左右等語（見本院95年7 月11日審判筆錄第3 、
      4 、5 頁）。證人邱居正、陳柏宏與被告甲○○素昧平生
      ，當不致甘冒偽證風險，作不實證述，證人邱居正、陳柏
      宏之結證自屬可採。又告訴人所受傷勢右脛骨骨折及右足
      第貳趾骨骨折之傷害，此有國軍高雄總醫院診斷證明書1
      紙在卷可證，衡諸常情，一般人騎腳踏車而摔落時，人體
      本能反應為以手部先著地，以減少從高處摔落造成之重力
      加速度之傷害，減低身體其他重要部位受傷之可能，然告
      訴人受傷位置僅在人體下半身膝蓋以下部位，除此之外，
      告訴人身體其他部位並未受傷。另本院審理中詢問被告關
      於告訴人受傷部位為何沒有記載手部，被告甲○○停頓一
      段時間後僅稱：當時告訴人可能腳先跪地之後，頭部再受
      到撞擊云云（見本院95年7 月11日審判筆錄第8 頁），倘
      依被告甲○○所稱告訴人頭部有受撞擊，依照告訴人73歲
      之高齡，如從腳踏車座椅跌下，頭部再受撞擊，告訴人所
      受傷勢應不只如卷附診斷證明書所載。再者，依據事故現
      場圖，告訴人所騎腳踏車於車禍後倒地位置距離停止線約
      2.9 公尺，參以證人陳柏宏所言，告訴人所騎腳踏車在案
      發後距離斑馬線位置不遠，而被告甲○○所騎機車是由北
      往南方向撞擊告訴人之腳踏車，則告訴人之腳踏車倘位於
      斑馬線上，受被告甲○○之機車往南撞擊，則依現場圖所
      示之車頭位置、車身距離停止線位置均屬合理之距離。至
      於輔佐人稱：停止線距離斑馬線約有1.46公尺，僅屬輔佐
      人個人臆測之詞，然被告甲○○騎乘之機車係屬具有動力
      馬達之交通工具，即便以告訴人腳踏車倒地位置距離停止
      線約2.9 公尺再加計輔佐人稱停止線至斑馬線之1.46公尺
      ，均係在告訴人之腳踏車受到被告甲○○機車衝撞後可能
      移動之範圍，顯見事發當時告訴人牽腳踏車位於斑馬線之
      情，應為真實，本院依據證人邱居正之結證、國軍高雄總
      醫院診斷證明書、現場圖認定被告所辯，顯係卸責之詞，
      不足為採。
（三）被告甲○○於肇事後，留在現場等候警員到場處理，並於
      有偵查犯罪權限之公務員知悉其犯罪前，向到場處理之警
      員承認其為肇事人而自首之，並接受裁判之事實，業經證
      人陳柏宏於本院審理中結證稱：我到現場時，甲○○有表
      示是肇事者等語（見本院95年7 月11日審判筆錄第4 頁）
      ，依證人所述，堪信上開事實為真正。
（四）按汽車行近行人穿越道前，應減速慢行，遇有行人穿越時
      ，無論有無交通警察指揮或號誌指示，均應暫停讓行人先
      行通過，道路交通安全規則第103 條定有明文；車輛：指
      在道路上以原動機行駛之汽車（包括機器腳踏車），道路
      交通管理處罰條例第3 條第8 款定有明文。被告領有合格
      之普通重型機車駕駛執照，對於上開規定，自不得諉為不
      知，且依前開道路交通事故調查報告表之記載，案發時為
      天晴、夜間有照明、柏油路面乾燥、無坑洞及障礙物、視
      距良好，並無不能注意之情事，並無不能注意之情事，被
      告甲○○竟疏未注意及此，於行經行人穿越道前，未減速
      慢行，遇有行人穿越時，未暫停讓行人先行通過，致撞擊
      告訴人而發生本件事故，被告甲○○對於本件車禍之發生
      係有過失。
（五）綜上所述，本件被告甲○○過失傷害犯行，事證明確，應
      依法論科。
二、核被告甲○○所為，係犯刑法第284 條第1 項前段過失傷害
    罪。按行為後法律有變更者，適用行為時之法律。但行為後
    之法律有利於行為人者，適用最有利於行為人之法律，刑法
    第2 條第1 項定有明文。經查：
（一）被告甲○○所犯法條之罰金刑部分，本件被告於犯罪時之
      罰金罰鍰提高標準條例第1 條規定：「依法律應處罰金、
      罰鍰者，就其原定數額得提高為2 倍至10倍。但法律已依
      一定比率規定罰金或罰鍰之數額或倍數者，依其規定。」
      同法第3 條規定：「依本條例規定提高罰金罰鍰之法律及
      其倍數，由主管院定之。」而刑法所定罰金本刑之數額（
      單位為銀元）業經主管院核定提高為10倍，自72年8 月1
      日起施行。而中華民國95年6 月14日總統華總一義字第
      09500085181 號令增訂公布刑法施行法第1 之1 條規定：
      「中華民國94年1 月7 日刑法修正施行後，刑法分則編所
      定罰金之貨幣單位為新臺幣。94年1 月7 日刑法修正時，
      刑法分則編未修正之條文定有罰金者，自94年1 月7 日刑
      法修正施行後，就其所定數額提高為30倍。但72年6 月26
      日至94年1 月7 日新增或修正之條文，就其所定數額提高
      為3 倍」。而本件被告所犯之刑法第284 條第1 項前段之
      過失傷害罪並未在72年6 月26日至94年1 月7 日間修正，
      且於94年1 月7 日刑法修正時，屬於刑法分則編未修正之
      條文並定有罰金刑。故刑法第284 條第1 項前段過失傷害
      罪之罰金刑經比較行為時之罰金罰鍰提高標準條例第1 條
      與修正後之刑法施行法第1 之1 條之罰金刑標準，其罰金
      刑之最高刑度並無不同（僅是修正前罰金單位為銀元，修
      正後罰金單位為新台幣，但換算結果數額相同）。而94年
      1 月7 日修正，於95年7 月1 日施行之後刑法第33條第5
      款規定：「罰金：新臺幣1 千元以上，以百元計算之。」
      是罰金刑新、舊法比較後，最高刑度部分，新、舊法並無
      不同，然最低刑度部分，以舊法規定有利於被告甲○○，
      故就罰金刑部分以舊法對被告有利。
（二）被告甲○○於肇事後偵查機關未發覺前，向前往處理之警
      員陳柏宏坦承肇事乙節，前已敘明，被告確有對於未發覺
      之罪自首而接受裁判之事實，然被告犯罪時，刑法第62條
      規定自首必減輕其刑，而犯罪後自首係得減輕其刑，比較
      新舊法後，應以舊法較有利於被告。
（三）易科罰金部分：被告行為時，刑法第41條第1 項前段規定
      ：「犯最重本刑為5 年以下有期徒刑以下之刑之罪，而受
      6 個月以下有期徒刑或拘役之宣告，因身體、教育、職業
      、家庭之關係或其他正當事由，執行顯有困難者，得以1
      元以上3 元以下折算一日，易科罰金。」又被告行為時之
      易科罰金折算標準，業據修正前罰金罰鍰提高標準條例第
      2 條前段（現已刪除）規定，就其原定數額提高為100 倍
      折算1 日，則本件受刑人行為時之易科罰金折算標準，應
      以銀元300 元折算1 日，經折算為新臺幣後，應以新臺幣
      900 元折算為1 日。惟95年7 月1日 修正公布施行之刑法
      第41條第1 項前段則規定：「犯最重本刑為5 年以下有期
      徒刑以下之刑之罪，而受6 個月以下有期徒刑或拘役之宣
      告者，得以新臺幣1 千元、2 千元或3 千元折算一日，易
      科罰金。」比較修正前後之易科罰金折算標準，以95年7
      月1 日修正公布施行前之規定，較有利於被告。
（四）綜上所述，經綜合比較法定刑之罰金刑部分、自首、易科
      罰金之新、舊法規定，本件應適用被告行為時，即94年2
      月2 日修正公布前之刑法，較有利於被告。
（五）又本件被告係汽車駕駛人，行經行人穿越道不依規定讓行
      人優先通行，因而至告訴人受傷，被告應依道路交通管理
      處罰條例第86條第1 項規定加重其刑。並依刑法第71條第
      1 項規定先加後減。
（六）爰審酌被告騎乘機車，本應謹慎注意遵守交通規則，以維
      自身及其他參與道路交通者之安全，其於肇事地點騎乘機
      車行近行人穿越道前，未減速慢行，遇有行人穿越時，未
      暫停讓行人先行通過，而與告訴人發生本件車禍，致告訴
      人受有上開傷害，犯後未能坦承犯行，態度不佳，迄今未
      與告訴人和解等一切情狀，量處如主文所示之刑，併諭知
      易科罰金之折算標準，以資懲儆。
乙、無罪部分（即被告丙○○部分）：
一、公訴意旨略以：緣甲○○（業經本院有罪判決）於94年9 月
    4 日18時40分許，騎乘車牌號碼NE2-558 號機車，沿高雄縣
    鳳山市○○○路北往南方向行駛，行抵武慶二路28號前時，
    本應注意汽車行近行人穿越道前，應減速慢行，遇有行人穿
    越時，無論有無交通警察指揮或號誌指示，均應暫停讓行人
    先行通過，而依當時情形，天氣晴朗、路面乾燥無缺陷及視
    線良好，並無不能注意之情形，竟疏未注意；適有被告丙○
    ○牽腳踏車沿行人穿越道由東向西行走，欲橫越武慶二路，
    本應注意行人穿越道無警察指揮又無號誌指示者，應小心迅
    速通行，而依當時上開情形，並無不能注意之情形，竟疏未
    注意，未遵守行人行經吳警察指揮又無號誌指示之行人穿越
    道，應小心迅速通行之規定，穿越道路，而甲○○行近行人
    穿越道前，亦未暫停讓行人先行通過，雙方因而發生撞擊，
    致甲○○受有右肩、右臂、左臂、右大腿、右膝及左膝擦傷
    等傷害，被告丙○○則受有右脛骨骨折及右足第貳趾骨骨折
    等傷害，因認被告丙○○涉犯有刑法第284 條第1 項前段之
    過失傷害罪嫌云云。
二、按被告未經審判證明有罪確定前，推定其為無罪；犯罪事實
    應依證據認定之，無證據不得認定犯罪事實；不能證明被告
    犯罪者，應諭知無罪之判決，刑事訴訟法第154 條第1 項、
    第2 項及第301 條第1 項分別定有明文。又刑事訴訟法上所
    謂認定犯罪事實之證據，係指足以認定被告確有犯罪行為之
    積極證據而言，該項證據自須適合於被告犯罪事實之認定，
    始得採為斷罪資料；事實之認定，應憑證據，如未能發現相
    當證據，或證據不足以證明，自不能以推測或擬制之方法，
    以為裁判基礎；而認定犯罪事實所憑之證據，雖不以直接證
    據為限，間接證據亦包括在內；然而無論直接或間接證據，
    其為訴訟上之證明，須於通常一般之人均不致有所懷疑，而
    得確信其為真實之程度者，始得據為有罪之認定；又依刑事
    訴訟法第161 條第1 項規定，檢察官就被告犯罪事實，應負
    舉證責任，並指出證明之方法。因此，檢察官對於起訴之犯
    罪事實，應負提出證據及說服之實質舉證責任。倘其所提出
    之證據，不足為被告有罪之積極證明，或其指出證明之方法
    ，無從說服法院以形成被告有罪之心證，基於無罪推定之原
    則，自應為被告無罪判決之諭知；又告訴人之告訴，係以使
    被告受刑事訴追為目的，是其陳述是否與事實相符，仍應調
    查其他證據以資審認，最高法院29年上字第3105 號 、40年
    臺上字第86號、76年臺上字第4986號及92年臺上字第128 號
    、52年臺上字第1300號分別著有判例可資參照。
三、訊據被告丙○○堅決否認有何過失傷害犯行，辯稱：案發當
    日我因為腳踏車與告訴人甲○○發生擦撞，我是牽腳踏車等
    語。經查：
（一）被告丙○○於94年9 月4 日18時40分許，在武慶二路28號
      前，與告訴人甲○○發生車禍，致告訴人甲○○受有右肩
      、右臂、左臂、右大腿、右膝及左膝擦傷等傷害之事實，
      除被告丙○○自白外，有告訴人甲○○之指訴，復有阮綜
      合醫院驗傷診斷書1 紙在卷可查（見警卷），足認上開事
      實為真。
（二）公訴人雖認被告丙○○有未注意行人穿越道無警察指揮又
      無號誌指示者，應小心迅速通行之過失，然同前所述，證
      人邱居正於偵查中結證稱：當時我看到丙○○，她正好牽
      腳踏車要過斑馬線等語（見94年度偵字第26561 號卷第30
      頁）。證人陳柏宏於本院審理中結證稱：本件車禍是我到
      現場處理，（提示現場圖後），腳踏車倒的方向係車頭朝
      南邊，毀損部位是前輪龍骨斷掉，到現場時腳踏車距離停
      止線位置為2.9 公尺，停止線到斑馬線距離約50公分到1
      公尺左右等語（見本院95年7 月11日審判筆錄第3 、4 、
      5 頁）。證人邱居正、陳柏宏與被告丙○○素昧平生，當
      不致甘冒偽證風險，作不實證述，證人邱居正、陳柏宏之
      結證自屬可採。另被告丙○○所受傷勢右脛骨骨折及右足
      第貳趾骨骨折之傷害，此有國軍高雄總醫院診斷證明書1
      紙在卷可證，是由被告丙○○受傷之部分，本院認被告丙
      ○○於車禍發生之時，應係牽腳踏車通過行人穿越道，理
      由詳如前述。而被告丙○○為年逾70歲之老人，衡諸常情
      ，其行動能力較一般青、壯年人緩慢，甚難對被告丙○○
      應快速通過行人穿越道課予過高之期待可能性，再者，就
      此部分，公訴人並無提出其他具體事證供本院認定被告丙
      ○○通過上開路口時，有何未小心、未迅速通行之過失。
      至於告訴人甲○○雖指訴被告丙○○有過失傷害行為，亦
      未能具體指明被告丙○○過失情節為何，以及被告丙○○
      牽腳踏車之行為與告訴人甲○○所受傷害間之關係，尚難
      僅此遽認被告有何過失傷害行為。
（三）綜上所述，公訴人認被告丙○○涉嫌過失傷害犯行所憑之
      證據，尚未達於通常一般之人均不致有所懷疑，而得確信
      其為真實之程度，依刑事訴訟制度「倘有懷疑，即從被告
      之利益為解釋」、「被告應被推定為無罪」之原則，即難
      據以為被告不利之認定。此外，復查無其他積極之證據，
      足資認定被告有何過失傷害犯行，自屬不能證明被告犯罪
      ，依首開說明，自應為被告丙○○無罪之諭知。
據上論斷，應依刑事訴訟法第452 條、第299 條第1 項前段、第
301 條第1 項，道路交通管理處罰條例86條第1 項，刑法第2 條
第1 項、修正前刑法第284 條第1 項前段、第62條、第41條第1
項前段，修正前刑法罰金罰鍰提高標準條例第1 條前段、第2 條
，判決如主文。
本案經檢察官黃建銘到庭執行職務。
中    華    民    國    95    年    7    月    28     日
                          交通法庭審判長法  官  邱永貴
                                        法  官  高思大
                                        法  官  何佩陵
以上正本證明與原本無異。
如不服本判決，應於判決送達後十日內，向本院提出上訴狀。
中    華    民    國    95    年    7     月    28    日
                                        書記官  張家瑜
附錄法條
刑法第284 條第1 項
因過失傷害人者，處六月以下有期徒刑、拘役或五百元以下罰金
，致重傷者，處一年以下有期徒刑、拘役或五百元以下罰金。


司法院資訊處製作；財團法人民間司法改革基金會備份。
